臺灣高等法院民事判決　　　　　　　　 94年度重上字第594號
上　訴　人　聯邦商業銀行股份有限公司
　　　　　　（即中興商業銀行股份有限公司之承當訴訟人）
法定代理人　乙○○
訴訟代理人　洪銘徽律師
被 上 訴人　甲○○
　　　　　　丁○○
上　一　人
訴訟代理人　陳德聰律師
上列當事人間返還消費借貸款事件，上訴人對於中華民國94年11
月1日臺灣板橋地方法院93年度重訴字第393號第一審判決提起上
訴，本院於96年9月19日言詞辯論終結，判決如下：
    主  文
上訴駁回。
第二審訴訟費用由上訴人負擔。
    事實及理由
一、按訴訟繫屬中為訴訟標的之法律關係，雖移轉於第三人，於
    訴訟無影響。但第三人如經兩造同意，得聲請代當事人承當
    訴訟，民事訴訟法第254條第1項定有明文。本件上訴人（即
    原告）原為中興商業銀行股份有限公司（下稱中興銀行），
    嗣於訴訟繫屬中之民國94年3月19日由聯邦商業銀行股份有
    限公司（下稱聯邦銀行）概括承受中興銀行之主要資產、負
    債及營業，並依金融機構合併法第18條第3項規定，就其債
    權讓與之通知以登報方式公告，有行政院金融監督管理委員
    會函及公告可稽（本院卷64-65頁），茲聯邦銀行於95年3月
    8日具狀聲請代中興銀行承當訴訟（本院卷62-63頁），並經
    兩造同意（本院卷57-58頁），核無不合，應予准許。又聯
    邦銀行之之法定代理人原為黃春鐘，嗣已變更為乙○○，有
    公司變更登記表可稽（本院卷133-137頁），茲由乙○○聲
    明承受訴訟（本院卷132頁），核無不合，應予准許。
二、上訴人於本院承當訴訟後主張：被上訴人分別授權訴外人林
    大坤（為原審共同被告林志誠、林志卿之父，已於82年7月7
    日死亡）於81年11月11日各向中興銀行借款新台幣（下同）
    700萬元（下稱系爭2筆借款），並以林志誠、林志卿為連帶
    保證人，迄86年10月3日止各尚欠550萬元本金及利息未還；
    縱林大坤未獲被上訴人授權辦理系爭2筆借款，係屬無權代
    理，惟被上訴人在其個人資料表、授信約定書、開戶印鑑卡
    簽名後交付予林大坤，並提供其等不動產所有權狀及稅務資
    料予上訴人，亦成立表見代理，爰依借貸、連帶保證之法律
    關係，求為命被上訴人甲○○及林志卿、林志誠應連帶給付
    上訴人550萬元及法定遲延利息；被上訴人丁○○及林志卿
    、林志誠應連帶給付上訴人550萬元及法定遲延利息之判決
    （中興銀行於原審先位依代理、表見代理、消費借貸、連帶
    保證之法律關係，請求被上訴人甲○○、林志卿、林志誠應
    連帶給付上訴人550萬元本息；被上訴人丁○○、林志卿、
    林志誠應連帶給付上訴人550萬元本息；備位依民法第184條
    、第179條、第1184條、第1153條第1項規定，請求林志卿、
    林志誠應連帶給付上訴人1,100萬元本息，經原審依先位判
    決林志卿、林志誠應連帶給付上訴人1,100萬元及自93年11
    月12日起至清償日止，按年息百分之五計算之利息，並駁回
    中興銀行其餘之訴；林志卿、林志誠就其等敗訴部分未聲明
    不服，已告確定，上訴人則就其先位敗訴部分不服提起上訴
    〈上訴人原對被上訴人及林志卿、林志誠提起上訴，嗣於96
    年8月日具狀撤回對林志卿、林志誠部分之上訴-本院卷245
    頁〉，本院僅就此部分予以審理），並上訴聲明：(一)原判決
    不利於上訴人部分廢棄。(二)被上訴人甲○○就原審判決1,10
    0萬元本息中之550萬元本息部分應與林志卿、林志誠連帶給
    付上訴人；被上訴人丁○○就其餘550萬元本息部分應與林
    志卿、林志誠連帶給付上訴人。(三)願供擔保請准宣告假執行
    。
三、被上訴人則以：原法院91年度訴字第1567號確定判決認定被
    上訴人在上訴人處所開立之帳戶均非被上訴人親自至上訴人
    處申請辦理，各該帳戶印鑑非真正，被上訴人均不知各該帳
    戶存在，未曾就各該帳戶存款為管理或支配使用，上訴人雖
    將借款撥入各該帳戶，難認有交付或占有移轉效力。上訴人
    雖主張被上訴人在其個人資料表、授信約定書、開戶印鑑卡
    簽名後交付予林大坤，並提供其等不動產所有權狀及稅務資
    料予上訴人，其上記載向銀行貸款用等語，被上訴人應成立
    表見代理，惟上訴人之承辦人員丙○○於對保時，因被上訴
    人尚不需貸款，故僅在上開個人資料表、授信約定書、開戶
    印鑑卡簽名而未蓋章，亦未授權他人刻蓋印章開戶，被上訴
    人提供其等不動產所有權狀及稅務資料，與系爭2筆借款無
    關，且林志誠於上開訴訟亦自承被上訴人之本票係應銀行要
    求交待會計小姐蓋章及簽名，被上訴人之印章係林大坤所刻
    ，各該帳戶為其兄弟使用等情；系爭2筆借款於81年11月11
    日之原借款金額為1,800萬元，上訴人迄未能提出原始借據
    以核對簽名蓋章等語，資為抗辯，並答辯聲明：(一)上訴駁回
    。(二)願供擔保請准宣告免為假執行。
四、上訴人主張林志誠、林志卿為系爭2筆借款之連帶保證人，
    系爭2筆借款各有550萬元未清償之事實，業據提出本票2紙
    為證（原審卷(一)49、148頁），且為被上訴人及林志誠、林
    志卿所不爭執，堪信為真實。上訴人另主張被上訴人授權林
    大坤辦理系爭2筆借款等語，則為被上訴人所否認，並以上
    開情詞置辯，經查：
  (一)按當事人主張有利於己之事實者，就該事實有舉證之責任，
    民事訴訟法第277條定有明文。又按請求履行債務之訴，除
    被告自認原告所主張債權發生原因之事實外，應先由原告就
    其主張此項事實，負舉證責任（最高法院43年臺上字第377
    號判例參照）。被上訴人既否認授權林大坤辦理系爭2筆借
    款，自應由上訴人舉證證明被上訴人有授權林大坤之事實存
    在。上訴人主張之上開事實，固據提出授信申請書、個人資
    料表、授信約定書、開戶印鑑卡、轉帳收入支出傳票、取款
    憑條、自動扣帳明細表、存款往來對帳單、本票、授信批覆
    書、存款憑條、綜合所得稅稅額證明書、交易明細查詢申請
    單、民事判決及刑事辯護狀等為證（原審卷(一)23-195頁），
    被上訴人就上開授信約定書、個人資料表、開戶印鑑卡上其
    等簽名之真正並不爭執，惟否認授信約定書、開戶印鑑卡上
    印文，及本票、授信申請書上簽名暨印文為真正，並辯稱伊
    等未授權他人刻印或蓋用於上開文件等語。查被上訴人分別
    以上開2紙本票上其等之簽名及印文均係偽造，請求確認上
    訴人對其等本票債權不存在事件，業經原法院判決被上訴人
    勝訴確定在案（88年度重簡字第1583號、90年度簡上字第61
    號及91年度訴字第1567號-原審卷(一)165-192頁），足見上訴
    人對被上訴人就該2紙本票之票據債權確不存在，上訴人及
    被上訴人並應受各該確定判決效力之拘束。另依上開本票之
    共同發票人林志誠於上開1583號事件證稱：林大坤為伊父，
    有用甲○○、丁○○、徐景惠之名義向上訴人借1,800萬元
    ，林大坤81年死亡後，由伊承接債務，利息都是伊在還，因
    最近幾年繳息較不正常，伊有到上訴人處請上訴人不要找甲
    ○○、丁○○、徐景惠3人，錢係伊父所借，應由伊負責（
    該卷52-53頁）；當初上訴人撥款下來都是由伊父去領的，
    當初伊父至中興銀行辦手續所用甲○○印章均是伊父做的，
    都是伊父刻的，伊不知有無得經過甲○○同意，授信約定書
    、印鑑卡上之印章均係伊父幫甲○○蓋的章，甲○○本票上
    之印章還是同一顆章，銀行要求伊及林志卿去簽名而已，至
    於甲○○簽名是應銀行要求我交待會計小姐去簽的及拿印章
    去蓋的，85年6月5日、86年12月20日之授信申請書上印章也
    是伊應銀行要求指示會計小姐去蓋章及簽名的、未經甲○○
    同意，甲○○83年度授信申請書是應上訴人要求而提出的，
    甲○○之印章還在伊家中等語（該卷168-171頁），及參以
    上訴人之承辦人員陳景坤於該事件證稱：伊不知甲○○與林
    大坤的關係，辦理展期時會通知林志誠轉告甲○○來辦理等
    語（該卷113頁），即系爭2筆借款辦理展期時係先通知非貸
    款人之林志誠，由林志誠再指示會計小姐依上訴人之要求簽
    寫被上訴人之姓名及蓋用印章於各項申請書上之情，足證系
    爭2筆借款係由林大坤以被上訴人名義辦理，並由林大坤提
    領花用，被上訴人未曾經手亦未曾花用分文，而被上訴人之
    印章亦係林大坤所刻用，是被上訴人辯稱伊等不知有系爭2
    筆借款存在等語，為可採信。又依系爭2筆借款承辦人員丙
    ○○於該事件證稱：甲○○對保係伊與副理張盛枝去五股元
    鼎加油站辦公室去對保，是張盛枝叫伊一起去，張盛枝是否
    收到經理命令伊不知道，對保需要本人親簽，可能帶印鑑卡
    ，如有授信時亦會帶授信申請書，如開戶只要印鑑卡，對保
    就是讓他簽名並確認係本人親簽，至於有無蓋章不清楚，當
    天是早上10點多左右，在場多少人已無印象，後來伊將資料
    拿回來交給承辦人員，當時資料上有無蓋章也無印象，簽名
    伊確認是本人簽名，至於有無蓋章伊不記得，若手續不全由
    承辦人員再去通知，伊只負責對保，本件沒有再出去補辦手
    續，不記得有無蓋章，丁○○、徐景惠情形也一樣等語（上
    開90年度簡上字第61號卷(二)24-25頁），及依上訴人之承辦
    人員陳景坤、沈怡良、邱淑玲於該事件證稱：系爭2筆借款
    及展期等所有相關文件上之印章是誰蓋的不知道，但伊等審
    核時印章及簽名均已簽好、蓋好，所有相關文件均係丙○○
    去客戶處拿回銀行辦理等語（1583號卷112頁），均無法證
    明被上訴人曾在授信約定書及開戶印鑑卡上蓋用林大坤所刻
    之印章，自難以其等所言遽認被上訴人曾授權林大坤刻用印
    章，並蓋用於授信約定書、開戶印鑑卡上。嗣證人丙○○雖
    於本院證稱：伊去辦開戶及借款對保手續，當時甲○○、丁
    ○○、徐景惠在場，伊有核對其等身分證並看其等在資料上
    親自簽名蓋章云云（本院卷129頁），然核與其在上開90年
    度簡上字第61號事件所言並不相符，顯係事後附和上訴人之
    詞，尚難逕憑為有利於上訴人之認定。又依與被上訴人於同
    一時間，由林大坤作為人頭向上訴人借貸相同金額之徐景惠
    於上開事件證稱：伊簽立授信約定書當日好像是林大坤家有
    事很熱鬧人很多，當時有上訴人經理級的人，他們說如果有
    需要週轉，可以向上訴人借款，故給伊及甲○○、丁○○簽
    了2張紙準備如果將來要貸款時用的，之後伊就沒有再去辦
    理了，至於甲○○部分伊不知有無去辦理貸款，但甲○○如
    有去會告訴伊，甲○○從未告訴伊，所以甲○○應該沒有去
    辦，當時只有簽名，沒有蓋章等語（1583號卷144頁），亦
    核與被上訴人辯稱當初簽寫授信約定書及開戶印鑑卡，並交
    付所有權狀影本等，僅為預備借款用，事後實際未借款等情
    相符。被上訴人雖在空白之授信約定書及開戶印鑑卡簽名，
    惟依上開所述，既難證明被上訴人之印文係由其等親自蓋用
    ，且未約定借款金額，其等僅在空白授信約定書及開戶印鑑
    卡簽名，即交付予林大坤或上訴人承辦人員丙○○，則借款
    金額尚未約定，開戶印鑑卡上印鑑樣式欄亦為空白，依一般
    銀行貸款實務，授信係屬重要之手續，授信約定書雖甚為慎
    重，須由行員親自對保，然授信申請書則係借款人確有借款
    真意時，始能填載申請，被上訴人既從未簽名於授信申請書
    上，自難認其等就系爭2筆借款之金額已與上訴人有合意，
    亦乏證據證明被上訴人已決定借款之金額，而授信約定書上
    並無任何金額之約定，開戶手續復因印鑑樣式欄尚為空白而
    未實際完成開戶手續，被上訴人辯稱簽名僅係為預備借款之
    用始簽名於授信約定書及開戶印鑑卡等語，即非無據。再者
    ，被上訴人甲○○所簽立之授信約定書、開戶印鑑卡上簽名
    及蓋用印文之先後順序，經上開第1583號事件送請鑑定結果
    ，該授信約定書立約書人欄及對保欄被上訴人甲○○之簽名
    均係先書寫，再蓋被上訴人甲○○印文，有法務部調查局89
    年8月25日陸(二)字第89066024號鑑定通知書可憑（第1583
    號卷165頁）；另開戶印鑑卡上被上訴人甲○○之簽名及印
    文係先寫字後蓋印章，亦有內政部警政署刑事警察局89年10
    月25日刑鑑字第163792號鑑驗通知書可稽（1583號卷214頁
    ），被上訴人甲○○在簽名於授信約定書及開戶印鑑卡時，
    該等文件既尚未蓋用林大坤所刻之印章，自難認被上訴人甲
    ○○確實知悉或授權林大坤刻用該印章。
  (二)上訴人既未舉證證明被上訴人於授信約定書及開戶印鑑卡簽
    名時，該等文件已蓋用被上訴人之印章，且其等於空白之開
    戶印鑑卡簽名，關於印鑑樣式尚屬空白，自難認被上訴人已
    完成開立帳戶手續，被上訴人既未完成開戶手續，亦未簽名
    於授信申請書而就任何具體金額向上訴人申請授信，自難認
    被上訴人確曾授權林大坤向上訴人借用系爭2筆借款。上訴
    人雖另主張系爭2筆借款實際已撥款至被上訴人帳戶，且多
    年來該2帳戶出入頻繁，林志誠亦概經由該2帳戶往來進出，
    被上訴人當無不知之理云云，然查該2帳戶多年來進出頻繁
    ，且林志誠復自承被上訴人甲○○之印章多年來亦由其保管
    ，故該2帳戶進出頻繁之事實，亦僅能證明林大坤生前及林
    志誠多年來均有在使用該2帳戶之事實，尚難僅憑該2帳戶有
    金錢出入之事實，即認被上訴人確實知悉該2帳戶之存在，
    或曾同意林大坤使用伊等之帳戶。上訴人雖又主張被上訴人
    曾提供其等不動產所有權狀及稅務資料予上訴人，自有授權
    林大坤貸款之意云云，惟查綜合所得稅稅額，係稅捐機關用
    以核課所得額資料，必待年度終了後，始知悉前1年度之所
    得總額資料，被上訴人甲○○提出82年度綜合所得稅稅額證
    明書係於84年2月24日核發（原審卷(一)280頁背面），被上訴
    人丁○○提出81年度綜合所得稅稅額證明書係於83年6月15
    日核發（原審卷(一)114頁），83年度綜合所得稅稅額證明書
    則係於85年5月1日核發（原審卷(一)136頁），尚無可能係於
    81年11月11日系爭2筆借款發生時即行提出，顯難作為系爭2
    筆借款貸款之用。被上訴人既不知81年間林大坤以其等名義
    向上訴人借用系爭2筆借款之事，自難以其等數年後交付所
    得稅稅額證明書而認其等有同意系爭2筆借款展期之事。又
    依證人柯靜文於原法院92年度訴字第165號林志卿、林志誠
    被訴偽造有價證券刑事案件中證稱：銀行打電話來要換單時
    ，伊會口頭向林志誠說要去銀行換單之事，中興銀行也曾向
    伊要過報稅資料，伊也有向甲○○、丁○○、徐景惠說過中
    興銀行要他們的報稅資料，並沒有說因為融資要換單所以要
    報稅資料，他們亦未問伊要資料做何用，甲○○是交給伊身
    分證，叫伊去稅捐機關申請，未問伊作何用，丁○○說沒有
    報稅資料等語（原審卷(一)281頁），可見證人柯靜文於向被
    上訴人索取上開資料時亦未表明係為辦理系爭2筆借款展期
    之事，況依上訴人承辦人員陳景坤於上開1583號事件中證稱
    ：伊在展期時都要被上訴人之報稅資料才合規定等語（該卷
    113頁），如被上訴人係同意辦理每一年借款展期，應係每
    年皆需提出報稅資料交予上訴人辦理展期，然被上訴人甲○
    ○僅係在84年2月24日核發報稅資料，被上訴人丁○○則係
    在於83年6月15日及85年5月1日核發，可見被上訴人非係以
    上開報稅資料辦理81年度之系爭2筆借款及每年借款展期之
    用，自難以被上訴人於數年後交付所得稅稅額證明書予林志
    誠，即認其等於81年間有授權林大坤借用系爭2筆借款。至
    證人柯靜文雖另於本院證稱：丁○○、甲○○向上訴人辦理
    展期之程序係伊處理的，是丁○○、甲○○告訴我銀行來通
    知要辦展期手續，就叫伊去辦，平常如果遇到銀行催繳的話
    ，丁○○就會經常來，甲○○偶而也會來公司找林志誠處理
    云云（本院卷130頁），然觀諸該證人業於臺灣板橋地方法
    院檢察署91年度偵字第2090、8419號偽造有價證券等案件中
    辯稱伊係元鼎公司會計，受僱於林志誠，依其指示辦理，並
    不知悉其中原委等語（本院卷120-121頁背面），亦難徒憑
    其事後之上開證言，遽為有利於上訴人之認定。
  (三)綜上，上訴人並未舉證證明被上訴人有授權林大坤向上訴人
    借用系爭2筆借款之事實，是上訴人所為此部分之主張，並
    不可採。又林志誠被訴偽造有價證券等案件，雖經本院以95
    年度上更(二)字第653號刑事判決林志誠無罪確定（本院卷159
    -164頁），並經調閱該刑事卷宗查明無訛，惟查刑事判決所
    為事實之認定，於獨立民事訴訟裁判時本不受其拘束，本院
    自得依上開事證認定如上述（最高法院50年台上字第872號
    判例參照）。
五、上訴人雖另主張縱被上訴人未授權林大坤借用系爭2筆借款
    ，其等上開所為亦應成立表見代理云云，惟按由自己之行為
    表示以代理權授與他人，或知他人表示為其代理人而不為反
    對之表示者，對於第三人應負授權人之責任。但第三人明知
    其無代理權或可得而知者，不在此限，民法第169條定有明
    文，且應由主張應負表見代理之本人責任之人，就本人有由
    自己之行為表示以代理權授與他人，或知他人表示為其代理
    人而不為反對表示之表見事實負舉證責任。查銀行之授信約
    定書僅係就立約定書人對銀行所負之所有債務之一般性處理
    原則，包括如有任何債務遲延時，全部債務均視為屆清償期
    ，及抵充順序等，並未約定特定之借款金額、利率、攤還條
    件、借款期限，又被上訴人雖在開戶印鑑卡簽名，然並未蓋
    用任何印章，亦未授權他人蓋用印章，僅係預備將來借款之
    用，而當時並無立即借款之意，且一般國民向銀行貸款，於
    銀行確定核貸前，尚須簽訂正式之借據，其上詳細記載借款
    金額、利率、攤還條件、借款期限、還款寬限期、違約金等
    約定，故僅簽名於授信約定書及開戶印鑑卡，尚未正式與銀
    行約定印鑑卡樣式，亦未簽名於空白借據上，尚難認被上訴
    人交付簽妥姓名之授信約定書及開戶印鑑卡予林大坤，即有
    由自己之行為表示以代理權授予林大坤，或知林大坤向上訴
    人表示為其等代理人之表見事實。又林大坤為中興銀行設立
    時之董事，自81年1月4日起即擔任中興銀行之董事，迄82年
    7月7日死亡始當然解任，有上訴人提出之董事聲明書、發起
    人名冊、81年1月4日創立會議事錄、董事監察人調查報告書
    、81年1月4日第1屆第1次董事會議記錄、第1屆董事會開會
    通知單、董事會會議紀錄、董事會會議議程可證（原審卷(二)
    141-157頁），林大坤雖未實際負責中興銀行之貸放款業務
    ，然其擔任中興銀行董事期間，每次均出席董事會，參與中
    興銀行業務之決策及執行，復查董事為股份有限公司之負責
    人，股份有限公司由董事會依法令章程及股東會決議執行公
    司業務，公司業務之執行，除公司法或章程規定應由股東會
    決議事項外，均應由董事會決議行之，董事會之決議亦由董
    事過半數之決議行之，公司法第8條、第193條第1項、第202
    條、第206條分別定有明文，林大坤雖未實際擔任中興銀行
    貸放款業務之執行，然林大坤既於系爭2筆借款發生時之81
    年11月11日擔任中興銀行之董事，為中興銀行之負責人，而
    中興銀行業務之執行復應由董事會執行之，林大坤復明知其
    未取得被上訴人之授權，中興銀行即屬明知無代理權之事實
    ，中興銀行及上訴人自不得主張被上訴人應負民法第169條
    表見代理之本人責任。
六、綜上所述，上訴人依消費借貸之法律關係，請求被上訴人甲
    ○○應與林志卿、林志誠連帶給付上訴人550萬元，被上訴
    人丁○○應與林志卿、林志誠應連帶給付上訴人550萬元，
    及均自起訴狀繕本送達之翌日起至清償日止，按年息百分之
    五計算之利息部分，自屬不應准許。原審就上開不應准許部
    分，所為上訴人敗訴之判決，允無不合。上訴論旨指摘原判
    決駁回其上開部分為不當，請求被上訴人甲○○應與林志卿
    、林志誠連帶給付上訴人550萬元本息，被上訴人丁○○應
    與林志卿、林志誠連帶給付上訴人550萬元本息，為無理由
    ，應予駁回。
七、兩造其餘之攻擊或防禦方法及未經援用之證據，經本院斟酌
    後，認為均不足以影響本判決之結果，自無逐一詳予論駁之
    必要，併此敘明。
八、據上論結，本件上訴為無理由，依民事訴訟法第449條第1項
    、第78條，判決如主文。
中　　華　　民　　國　　96　　年　　10　　月　　3 　　日
          　　　　　民事第十二庭
　　　　　　　　　　    審判長法　官  陳駿璧
                              法　官  王麗莉
                              法  官  王仁貴
        正本係照原本作成。
如不服本判決，應於收受送達後20日內向本院提出上訴書狀，其
未表明上訴理由者，應於提出上訴後20日內向本院補提理由書狀
（均須按他造當事人之人數附繕本）上訴時應提出委任律師或具
有律師資格之人之委任狀；委任有律師資格者，另應附具律師資
格證書及釋明委任人與受任人有民事訴訟法第466條之1第1項但
書或第2項（詳附註）所定關係之釋明文書影本。
中　　華　　民　　國　　96　　年　　10　　月　　4 　　日
　　　　　　　　　　　　　　　書記官  黃  愛
附註：
民事訴訟法第466條之1（第1項、第2項）：
對於第二審判決上訴，上訴人應委任律師為訴訟代理人。但上訴
人或其他法定代理人具有律師資格者，不在此限。
上訴人之配偶、三親等內之血親、二親等內之姻親，或上訴人為
法人、中央或地方機關時，其所屬專任人員具有律師資格並經法
院認為適當者，亦得為第三審訴訟代理人。
